ACORDAO-COMPLETO-2555434

ACÓRDÃO 3470/2023 ATA 14/2023 - SEGUNDA CÂMARA

VISTOS, relatados e discutidos esses autos de aposentadoria de Sydnea Maluf Rosa do quadro de pessoal do Instituto Nacional de Pesquisas Espaciais.
ACORDAM os Ministros do Tribunal de Contas da União, reunidos em Sessão da Segunda Câmara, diante das razões expostas pelo Relator e com base nos arts 1º, inciso V, e 39, inciso II, da Lei 8.443/1992; e 260 do Regimento Interno deste Tribunal, em:
9.1. considerar legal a concessão de aposentadoria em favor da Sra. Sydnea Maluf Rosa e autorizar o registro correspondente, uma vez que a verba referente ao pagamento irregular da parcela judicial foi excluída dos seus proventos;
9.2. dar ciência ao Instituto Nacional de Pesquisas Espaciais que as vantagens e gratificações incompatíveis com o Regime Jurídico Único, instituído pela Lei nº 8.112, de 11/12/90, não se incorporam aos proventos nem à remuneração de servidor cujo emprego, regido até então pela legislação trabalhista, foi transformado em cargo público por força do art. 243 do citado diploma legal, conforme súmula 241 desta Corte de Contas;
9.3. dar ciência deste Acórdão ao Órgão responsável pela concessão, informando que o teor integral poderá ser obtido no endereço eletrônico www.tcu.gov.br/acordaos;
9.4. encerrar o processo e arquivar os presentes autos.

Aposentadoria de SYDNEA MALUF ROSA do quadro de pessoal do Ministério da Ciência, Tecnologia, Inovações e Comunicações (Extinto).

Segunda Câmara

3. Interessados/Responsáveis:
3.1. Interessado: Sydnea Maluf Rosa (XXX.930.268-XX).

13.1. Ministros presentes: Augusto Nardes (na Presidência), Aroldo Cedraz e Antonio Anastasia (Relator).
13.2. Ministro-Substituto convocado: Marcos Bemquerer Costa.

ANTONIO ANASTASIA

Trata-se de ato concessão de aposentadoria em favor de Sydnea Maluf Rosa, no cargo de técnico, emitido pelo Instituto Nacional de Pesquisas Espaciais, disponibilizado a este Tribunal para exame de legalidade e registro.
2.	Reproduzo a seguir, com ajustes de forma, o teor principal da instrução conclusiva lavrada no âmbito da então Secretaria de Fiscalização de Integridade de Atos e Pagamentos de Pessoal e de Benefícios Sociais (Sefip) , atual Unidade de Auditoria Especializada em Pessoal (AudPessoal) , cuja proposta de encaminhamento foi endossada pela direção da unidade e pelo Ministério Público de Contas (peças 5 a 7) .
INTRODUÇÃO
Trata-se de ato de aposentadoria, submetido, para fins de registro, à apreciação do Tribunal de Contas da União (TCU) , de acordo com o art. 71, inciso III, da Constituição Federal.  O ato foi cadastrado e disponibilizado ao TCU por intermédio do Sistema e-Pessoal, na forma do art. 2º e 4º da Instrução Normativa TCU 78/2018.
O ato desse processo pertence às seguintes unidades:
Unidade emissora: Ministério da Ciência, Tecnologia, Inovações e Comunicações (Extinto) .
Unidade cadastradora:  Instituto Nacional de Pesquisas Espaciais.
Subunidade cadastradora: DIVISÃO DE GESTÃO DE PESSOAS - DIDGP.
EXAME TÉCNICO
Procedimentos aplicados
Os procedimentos para exame, apreciação e registro de atos de pessoal encontram-se estabelecidos na Instrução Normativa TCU 78/2018 e na Resolução TCU 206/2007. Essas normas dispõem que os atos de pessoal disponibilizados por meio do e-Pessoal devem ser submetidos previamente a críticas automatizadas, com base em parâmetros predefinidos.
As críticas das informações cadastradas na etapa de coleta do ato foram elaboradas e validadas levando-se em conta as peculiaridades de cada ato. Os itens verificados nessa etapa são inerentes a dados cadastrais, fundamentos legais, mapa de tempo, ficha financeira, assim como eventuais ocorrências de acumulação. Trata-se de verificações abrangentes, minuciosas e precisas e sem a necessidade de ação humana e, portanto, menos suscetível a falhas. As críticas aplicadas estão discriminadas no sistema, no Menu e-Pessoal, opção "Crítica", que podem ser acessadas mediante concessão de perfil específico a servidores do TCU responsáveis pela análise.
Além das críticas automatizadas, há verificação humana adicional no caso de haver alertas do sistema ou informações não formatadas, como esclarecimentos do gestor ou do controle interno.  
As críticas também consideram os registros do Sistema Integrado de Administração de Recursos Humanos (Siape) . O Siape disponibiliza informações atualizadas sobre as parcelas que integram os proventos, diferentemente, portanto, do e-Pessoal, que informa as parcelas no momento do registro do ato. 
Essa confrontação com o Siape fornece uma visão atual e verdadeira da situação, o que permite descaracterizar irregularidades e inconsistências que, embora constantes do e-Pessoal, já foram corrigidas.
As verificações detectadas no ato encontram-se discriminadas na aba de pendências do ato no sistema e-Pessoal, bem como no espelho do ato contemplado por esta instrução.
Exame das Constatações
Ato: 37243/2021 - Inicial - Interessado (a) : SYDNEA MALUF ROSA - CPF: XXX.930.268-XX
Parecer do Controle Interno: considerar o ato Legal com esclarecimentos. Justificativa:  Após análise do ato nº 37243/2021, por esta Controladoria-Geral da União no Estado de São Paulo, informa-se o seu encaminhamento, via plataforma e-pessoal, ao Tribunal de Contas da União com parecer de legalidade com esclarecimentos, nos termos dos artigos 11 e 12 e seus parágrafos, da IN-TCU n° 78, de 21.03.2018 e da Portaria nº 948/2020, expedida pela Secretaria Executiva da CGU pelos motivos a seguir. a) Tratando-se da rubrica 16171, item 5, que tem como referência a Decisão Judicial, que consta em sentença transitada em julgado, cujo trecho da decisão é transcrita a seguir ¿... que a autoridade impetrada se abstenha de retirar da folha de pagamentos a rubrica referente ao pagamento da ¿gratificação especial¿, também denominada 14º salário, atinente aos servidores, representados pelo impetrante, que recebiam a mencionada gratificação antes do advento do Decreto-lei nº 2.100/83 e Decreto nº 89.253/1993.¿, e as ênfases dadas pelos órgãos de representação judicial da União e de Administração, na delimitação da correta forma de cumprimento do direito reconhecido,  com pagamentos aos substituídos em VPNI, atualizável, a partir de então, nas mesmas épocas e pelos mesmos índices dos reajustes gerais dos servidores, conforme determinado em lei,  poder-se-ia suscitar, neste caso, ante a supressão da gratificação especial ocasionada pelo Decreto nº 89.253/1983, a possibilidade dos pagamentos da gratificação em VPNI serem reabsorvidos com as várias reestruturações remuneratórias surgidas posteriormente, além de considerar a hipótese de que os proventos, porventura, possam exceder a remuneração do respectivo servidor no cargo efetivo em que se deu a aposentadoria.
Constatação e análise: 
1.1.1. Houve o registro de pelo menos uma rubrica com 'Denominação para análise pelo TCU = Decisão judicial (16171 - DECISAO JUDICIAL TRANS JUG APO (Decisão judicial - Outros) - R$ 17,26) .
Justificativa do Gestor de Pessoal: Não há. Verificação efetuada no âmbito do TCU.
Análise do Controle Interno:  Não há. Verificação efetuada no âmbito do TCU.
Análise da Equipe Técnica: Ilegal
Trata-se do pagamento judicial de vantagem referente à gratificação especial, também denominada de 14º salário, a ex-servidor anteriormente celetista. A transposição de vantagem do regime celetista para o regime estatutário é ilegal e vai de encontro ao enunciado da 241 da Súmula da Jurisprudência desta Corte.
Apesar disso, uma vez que o pagamento está amparado em sentença judicial transitada em julgado, não cabe determinação para a exclusão da rubrica.
O quadro resumo de ocorrências e, quando for o caso, o detalhamento da norma legal e da jurisprudência para a inconsistência acima elencada encontra-se no anexo II dessa instrução. 
Encaminhamento do ato: 
Considerar ILEGAL e recusar registro  do ato de Aposentadoria de SYDNEA MALUF ROSA do quadro de pessoal do órgão/entidade Ministério da Ciência, Tecnologia, Inovações e Comunicações (Extinto) , com base nos arts. 71, inciso III, da Constituição Federal, 1º, inciso V, e 39, inciso II, da Lei 8.443/1992 e 260, § 1º, do Regimento Interno. 
Com fulcro no art. 262, caput, do Regimento Interno deste Tribunal, determinar ao órgão/entidade Ministério da Ciência, Tecnologia, Inovações e Comunicações (Extinto) que: 
dispense a devolução dos valores indevidamente recebidos de boa-fé até a data da ciência do órgão/entidade Ministério da Ciência, Tecnologia, Inovações e Comunicações (Extinto) , do acórdão que vier a ser proferido, com base no Enunciado 106 da Súmula da Jurisprudência do TCU.
informe o teor do acórdão que vier a ser prolatado, encaminhando ao TCU, no prazo de trinta dias, comprovante da data de ciência pelo (a) interessado (a) , nos termos do art. 4º, § 3º, da Resolução TCU 170/2004.
CONCLUSÃO
A abrangência e a profundidade das verificações levadas a efeito fundamentam convicção de que o ato 37243/2021 pode ser apreciado pela ilegalidade, em razão das irregularidades apontadas no item Exame das Constatações desta instrução, que representam afronta à legislação e à jurisprudência de referência
PROPOSTA DE ENCAMINHAMENTO
Ante o exposto, com fundamento no art. 71, inciso III, da Constituição Federal, no art. 1º, inciso V, e art. 39, incisos I e II, da Lei 8.443/1992, no art. 260 do Regimento Interno do Tribunal de Contas da União, propõe-se: 
Considerar ILEGAL e recusar registro do ato inicial de aposentadoria de SYDNEA MALUF ROSA do quadro de pessoal do órgão/entidade Ministério da Ciência, Tecnologia, Inovações e Comunicações (Extinto) , com base nos arts. 71, inciso III, da Constituição Federal, 1º, inciso V, e 39, inciso II, da Lei 8.443/1992 e 260, § 1º, do Regimento Interno.
Com fulcro no art. 262, caput, do Regimento Interno deste Tribunal, determinar ao órgão/entidade Ministério da Ciência, Tecnologia, Inovações e Comunicações (Extinto) que: 
informe o teor do acórdão que vier a ser prolatado, encaminhando ao TCU, no prazo de trinta dias, comprovante da data de ciência pelo (a) interessado (a) , nos termos do art. 4º, § 3º, da Resolução TCU 170/2004.
dispense a devolução dos valores indevidamente recebidos de boa-fé até a data da ciência do órgão/entidade Ministério da Ciência, Tecnologia, Inovações e Comunicações (Extinto) , do acórdão que vier a ser proferido, com base no Enunciado 106 da Súmula da Jurisprudência do TCU.
	É o Relatório.

não há

Procurador Rodrigo Medeiros de Lima.

APOSENTADORIA. PARCELA DECORRENTE DO REGIME CELETISTA DEFERIDA A EX-SERVIDOR ENQUADRADO NO REGIME ESTATUTÁRIO. RUBRICA EXCLUÍDA DOS CONTRACHEQUES RECENTES DO INTERESSADO. LEGALIDADE. AUTORIZAÇÃO PARA REGISTRO DO ATO. CIÊNCIA.

APOSENTADORIA (APOS)

Unidade de Auditoria Especializada em Pessoal (AudPessoal).

Trata-se de exame de ato de concessão de aposentadoria em favor de Sydnea Maluf Rosa, ex-servidora do Instituto Nacional de Pesquisas Espaciais, tendo sido encaminhado ao TCU em 2/11/2021.
2.	A instrução realizada pela então Secretaria de Fiscalização de Integridade de Atos e Pagamentos de Pessoal e de Benefícios Sociais (Sefip) , atual Unidade de Auditoria Especializada em Pessoal (AudPessoal) , corroborada pelos seus dirigentes e pelo Ministério Público Junto a este Tribunal (MP/TCU) , identificou irregularidades nos pagamentos da rubrica 16171 - DECISAO JUDICIAL TRANS JUG APO, no valor de R$ 17,26 (peça 5, p.2) .
3.	A unidade instrutora indica ainda que esses valores foram pagos a título de 14º salário (gratificação especial) . Trata-se de vantagem do regime celetista, que foi transposta para o regime estatutário. Foi indicado ainda que o caso deve ser apreciado pela ilegalidade, porém, por se tratar de decisão judicial transitada em julgado, o pagamento da rubrica não deveria ser suspenso.
4.	No âmbito desta Corte de Contas, em idêntico sentido, a matéria é objeto do Enunciado 241 da Súmula de Jurisprudência:
As vantagens e gratificações incompatíveis com o Regime Jurídico Único, instituído pela Lei nº 8.112/1990, de 11/12/1990, não se incorporam aos proventos nem à remuneração de servidor cujo emprego, regido até então pela legislação trabalhista, foi transformado em cargo público por força do art. 243 do citado diploma legal.
5.	Entendo que deveria ser aplicado ao ato em exame, o entendimento adotado nos Acórdãos 670/2023 e 671/2023, ambos da 1ª Câmara Rel. Min. Weder de Oliveira, 9.229/2022-1ª Câmara (Rel. Min. Augusto Sherman Cavalcanti) , 3.067/2022-1ª Câmara (Rel. Min. Jorge Oliveira) , 6.997/2022-2ª Câmara (Rel. Min. Augusto Nardes) e 1.901/2022-2ª Câmara (Rel. Min. Marcos Bemquerer Costa) .
6.	Contudo, após a minha assessoria realizar consulta ao sistema Siape, verificou-se que não havia o pagamento rubrica "Decisão Judicial Trans Jug APO" desde o mês de novembro de 2022, indicando que a irregularidade foi sanada. O último pagamento da referida rubrica ocorreu em outubro de 2022 no valor de R$ 17,26.
7.		Dessa forma, pelo fato de a referida parcela não constar no contracheque do ex-servidor, será aplicado o previsto no art. 260, § 4º do Regimento Interno, no sentido de considerar o ato legal, devendo ser consignada no julgamento a ressalva em relação à falha que deixou de existir.
8. 		Portanto, deve ser considerado legal e autorizado o registro do ato de aposentadoria em exame, sem prejuízo de dar ciência ao órgão sobre a irregularidade que deixou de existir, nos termos do art. 260, § 4º do Regimento Interno.
	Do exposto, voto porque seja aprovado o Acórdão que ora submeto a este Colegiado.
TCU, Sala das Sessões, em 16 de maio de 2023.
ANTONIO ANASTASIA 
Relator